---
title: "Focalización de programas de apoyo educativo mediante predicción de pobreza"
subtitle: "Ridge, Lasso y Random Forest sobre la GEIH (DANE)"
author: "Daniela Solano"
date: "`r Sys.Date()`"
output:
  html_document:
    toc: true
    toc_depth: 3
    toc_float: true
    theme: flatly
    highlight: tango
    number_sections: true
    code_folding: hide
---

```{r setup, include=FALSE}
knitr::opts_chunk$set(
  echo      = TRUE,
  message   = FALSE,
  warning   = FALSE,
  fig.width = 8,
  fig.height = 4.5,
  fig.align = "center",
  dpi       = 120
)
options(repos = c(CRAN = "https://cloud.r-project.org/"))
```

---

# Pregunta y motivación

**Pregunta.** ¿Se puede identificar a los hogares colombianos en situación de pobreza a
partir de características socioeconómicas observables (educación, composición del hogar,
vivienda, empleo, privaciones), sin usar la medición directa del ingreso, para apoyar la
focalización de programas de apoyo educativo?

**Motivación.** Medir el ingreso de cada hogar es costoso y poco confiable. Por eso los
programas sociales en Colombia (SISBÉN, y con él becas y subsidios como Generación E o
Jóvenes en Acción) focalizan con un *proxy means test*: predicen la condición de pobreza a
partir de variables fáciles de observar. Un buen modelo reduce dos errores de política: el
de exclusión (dejar por fuera a un hogar vulnerable que sí necesita el apoyo) y el de
inclusión (entregar el apoyo a quien no lo necesita). El umbral de decisión del modelo es,
en la práctica, la palanca que equilibra esos dos errores según el presupuesto del programa.

---

# Setup y librerías

```{r librerias}
paquetes <- c(
  "tidyverse",     # Manipulación y gráficos
  "glmnet",        # Ridge y Lasso (regresión penalizada)
  "randomForest",  # Random Forest
  "caret",         # Partición, CV y métricas
  "pROC",          # Curvas ROC y AUC
  "ROSE",          # Re-muestreo para desbalance de clase
  "knitr"          # Tablas
)
for (pkg in paquetes) {
  if (!require(pkg, character.only = TRUE, quietly = TRUE)) {
    install.packages(pkg, quiet = TRUE)
    library(pkg, character.only = TRUE, quietly = TRUE)
  }
}

theme_set(theme_minimal() +
  theme(plot.title = element_text(face = "bold", size = 13),
        plot.subtitle = element_text(size = 10, color = "gray40")))

AZUL <- "#2E86AB"; AZUL2 <- "#1F3B57"; GRIS <- "#9AA7B2"
dir.create("outputs", showWarnings = FALSE)
set.seed(2026)
```

---

# Datos

```{r carga}
# Los datos provienen de la GEIH (DANE), ya limpios y unidos (hogares + personas)
# a partir del trabajo previo del Equipo 04 (Problem Set 2). La unidad es el hogar.
train_raw <- readRDS("datos/train_final.rds")

cat("Dimensiones:", nrow(train_raw), "hogares y", ncol(train_raw), "variables\n")
cat("Variable objetivo: 'pobre' (1 = hogar pobre según línea del DANE)\n")
```

La variable objetivo es `pobre`. Es importante notar que el ingreso monetario que la define
(ingreso total, ingreso per cápita y líneas de pobreza) **no está** en esta base: se eliminó
en la fase de limpieza. Por eso el ejercicio no es circular.

---

# Análisis exploratorio (EDA)

```{r eda-objetivo}
train_raw <- train_raw %>%
  mutate(clase = factor(ifelse(pobre == 1, "Pobre", "No pobre"),
                        levels = c("No pobre", "Pobre")))

p1 <- train_raw %>%
  count(clase) %>%
  mutate(pct = n / sum(n) * 100) %>%
  ggplot(aes(clase, n, fill = clase)) +
  geom_col(width = 0.6, show.legend = FALSE) +
  geom_text(aes(label = sprintf("%d (%.1f%%)", n, pct)), vjust = -0.3, size = 3.5) +
  scale_fill_manual(values = c("Pobre" = AZUL, "No pobre" = GRIS)) +
  scale_y_continuous(expand = expansion(mult = c(0, 0.15))) +
  labs(title = "Distribución de la pobreza en la muestra", x = NULL, y = "Hogares")

ggsave("outputs/eda_1_objetivo.png", p1, width = 8, height = 4.5, dpi = 150)
p1
```

```{r eda-educacion}
# Pobreza según nivel educativo del jefe de hogar
p2 <- train_raw %>%
  filter(!is.na(nivel_educ_jefe)) %>%
  group_by(nivel_educ_jefe) %>%
  summarise(tasa_pobreza = mean(pobre), .groups = "drop") %>%
  ggplot(aes(nivel_educ_jefe, tasa_pobreza)) +
  geom_col(fill = AZUL) +
  labs(title = "Tasa de pobreza según nivel educativo del jefe de hogar",
       x = "Nivel educativo del jefe", y = "Proporción de hogares pobres")

ggsave("outputs/eda_2_educacion.png", p2, width = 8, height = 4.5, dpi = 150)
p2
```

```{r eda-hacinamiento}
# hacinamiento es una variable CONTINUA (personas por cuarto), no binaria.
# La agrupamos en rangos crecientes para ver cómo la tasa de pobreza sube con el
# hacinamiento.
p3 <- train_raw %>%
  mutate(hac_grupo = cut(hacinamiento,
                         breaks = c(-Inf, 0.5, 1, 1.5, 2, Inf),
                         labels = c("< 0.5", "0.5-1", "1-1.5", "1.5-2", "> 2"))) %>%
  filter(!is.na(hac_grupo)) %>%
  group_by(hac_grupo) %>%
  summarise(tasa_pobreza = mean(pobre), .groups = "drop") %>%
  ggplot(aes(hac_grupo, tasa_pobreza)) +
  geom_col(fill = AZUL, width = 0.7) +
  geom_text(aes(label = sprintf("%.1f%%", tasa_pobreza * 100)), vjust = -0.3, size = 3.5) +
  scale_y_continuous(expand = expansion(mult = c(0, 0.15))) +
  labs(title = "Tasa de pobreza según nivel de hacinamiento",
       x = "Personas por cuarto (rango)", y = "Proporción de hogares pobres")

ggsave("outputs/eda_3_hacinamiento.png", p3, width = 8, height = 4.5, dpi = 150)
p3
```

El EDA confirma la intuición: la pobreza cae fuertemente con la educación del jefe de hogar
y sube con el hacinamiento. Son justamente el tipo de señales estructurales en las que se
apoya un instrumento de focalización.

---

# Preparación de datos

```{r preparacion}
# --- Decisiones metodológicas (documentadas para la sustentación) ------------
# 1. Se excluyen identificadores: id, ciudad, dpto (la región ya está en
#    costa_caribe, region_pacifico, eje_cafetero).
# 2. Se excluyen señales de ingreso indirectas, para un proxy means test basado
#    en características estructurales verificables (no en ingresos declarados).
# 3. Se incluyen las variables de privación (dep_*, n_privaciones, etc.): miden
#    pobreza multidimensional, concepto distinto y no circular con la monetaria.
# 4. Bogotá se INCLUYE: el instrumento debe cubrir todo el país, y la partición
#    mantiene la misma distribución en entrenamiento y prueba.

vars_id <- c("id", "ciudad", "dpto", "clase")

vars_ingreso <- c(
  "alguno_pension_jub", "alguno_remesas", "alguno_intereses", "alguno_cesantias",
  "alguno_agropec", "alguno_transf_nac", "alguno_arriendos", "tiene_ingreso_no_lab",
  "n_fuentes_no_lab", "ingresos_activos", "jefe_mayor_pension", "doble_ingreso",
  "arriendo_pagado", "arriendo_estimado", "valor_alojamiento"
)

# Variables construidas (cuadráticas, logs, interacciones): se quitan SOLO al RF,
# porque el árbol genera esas relaciones por sí mismo. Se dejan para Ridge/Lasso.
vars_construidas <- c(
  "educ_jefe_sq", "educ_prom_sq", "log_num_personas", "log_n_menores",
  "ratio_depend_sq", "tasa_ocup_sq", "hacinamiento_sq", "edad_jefe_sq",
  "educ_x_formal", "educ_x_ocup", "menores_x_desocup", "depend_x_informal",
  "rural_x_cta_propia", "educ_x_rural", "subsidiado_x_menores"
)

# Función de preprocesamiento: todo numérico, imputa NAs con la mediana
preparar_X <- function(df, quitar = c()) {
  df %>%
    select(-any_of(c("pobre", vars_id, vars_ingreso, quitar))) %>%
    mutate(across(where(is.character), ~ as.numeric(as.factor(.)))) %>%
    mutate(across(where(is.factor),    ~ as.numeric(.))) %>%
    mutate(across(everything(), ~ ifelse(is.na(.), median(., na.rm = TRUE), .)))
}
```

```{r particion}
# Partición 70/30 estratificada por la variable objetivo
set.seed(2026)
y <- factor(ifelse(train_raw$pobre == 1, "Pobre", "No_pobre"),
            levels = c("Pobre", "No_pobre"))  # "Pobre" primero = clase positiva

idx <- createDataPartition(y, p = 0.7, list = FALSE)

# Conjuntos para modelos LINEALES (Ridge/Lasso): conservan variables construidas
X_lin      <- preparar_X(train_raw)
X_lin_tr   <- as.matrix(X_lin[idx, ]);  X_lin_te <- as.matrix(X_lin[-idx, ])

# Conjuntos para RANDOM FOREST: sin variables construidas
X_rf       <- preparar_X(train_raw, quitar = vars_construidas)
X_rf_tr    <- X_rf[idx, ];  X_rf_te <- X_rf[-idx, ]

y_tr <- y[idx];  y_te <- y[-idx]

cat("Entrenamiento:", length(y_tr), "| Prueba:", length(y_te), "\n")
cat("Predictores (lineales):", ncol(X_lin), "| Predictores (RF):", ncol(X_rf), "\n")
```

---

# Balanceo con ROSE

```{r rose}
# La pobreza es la clase minoritaria. Balanceamos SOLO el entrenamiento con ROSE;
# la prueba se deja intacta para evaluar sobre la distribución real.
set.seed(2026)

df_rf_tr <- data.frame(X_rf_tr, y = y_tr)
df_rf_bal <- ovun.sample(y ~ ., data = df_rf_tr, method = "both",
                         N = nrow(df_rf_tr), seed = 2026)$data

# Para glmnet usamos los índices balanceados equivalentes (mismo re-muestreo)
kable(as.data.frame(table(df_rf_bal$y)) %>% setNames(c("Clase", "Hogares")),
      caption = "Entrenamiento balanceado con ROSE")
```

---

# Modelos

## Ridge (glmnet, alpha = 0)

```{r ridge}
# glmnet estandariza internamente (standardize = TRUE por defecto), necesario
# porque Ridge/Lasso penalizan según la escala de los coeficientes.
# family = "binomial" -> regresión logística penalizada (clasificación).
set.seed(2026)
y_tr_num <- ifelse(y_tr == "Pobre", 1, 0)

cv_ridge <- cv.glmnet(X_lin_tr, y_tr_num, family = "binomial",
                     alpha = 0, nfolds = 5, type.measure = "auc")

# lambda.min: el que maximiza el AUC en validación cruzada
prob_ridge <- as.numeric(predict(cv_ridge, X_lin_te, s = "lambda.min", type = "response"))
cat("Ridge — lambda.min:", round(cv_ridge$lambda.min, 5), "\n")
```

## Lasso (glmnet, alpha = 1)

```{r lasso}
set.seed(2026)
cv_lasso <- cv.glmnet(X_lin_tr, y_tr_num, family = "binomial",
                     alpha = 1, nfolds = 5, type.measure = "auc")

prob_lasso <- as.numeric(predict(cv_lasso, X_lin_te, s = "lambda.min", type = "response"))

# Lasso hace selección de variables: algunos coeficientes quedan en 0
coef_lasso <- coef(cv_lasso, s = "lambda.min")
n_sel <- sum(coef_lasso[-1] != 0)
cat("Lasso — lambda.min:", round(cv_lasso$lambda.min, 5),
    "| variables seleccionadas:", n_sel, "de", ncol(X_lin_tr), "\n")
```

## Random Forest

```{r rf}
set.seed(2026)
rf_model <- randomForest(x = df_rf_bal %>% select(-y),
                        y = df_rf_bal$y,
                        ntree = 400, importance = TRUE)

prob_rf <- predict(rf_model, X_rf_te, type = "prob")[, "Pobre"]
cat("Random Forest entrenado con", nrow(df_rf_bal), "hogares balanceados\n")
```

---

# Evaluación

```{r func-eval}
# Función que evalúa un vector de probabilidades a un umbral dado
evaluar <- function(prob, y_real, umbral = 0.5, nombre = "") {
  pred <- factor(ifelse(prob >= umbral, "Pobre", "No_pobre"),
                 levels = c("Pobre", "No_pobre"))
  cm <- confusionMatrix(pred, y_real, positive = "Pobre")
  data.frame(
    Modelo      = nombre,
    Umbral      = umbral,
    Accuracy    = cm$overall["Accuracy"],
    Kappa       = cm$overall["Kappa"],
    Recall      = cm$byClass["Sensitivity"],
    Especif     = cm$byClass["Specificity"],
    Precision   = cm$byClass["Pos Pred Value"],
    F1          = cm$byClass["F1"],
    row.names   = NULL
  )
}
```

## Comparación a umbral 0.5

```{r eval-05}
comp_05 <- bind_rows(
  evaluar(prob_ridge, y_te, 0.5, "Ridge"),
  evaluar(prob_lasso, y_te, 0.5, "Lasso"),
  evaluar(prob_rf,    y_te, 0.5, "Random Forest")
) %>% mutate(across(where(is.numeric), \(x) round(x, 4)))

kable(comp_05, caption = "Comparación de modelos (umbral 0.5)")
```

## Matriz de confusión y análisis de errores (mejor modelo)

```{r matriz-errores}
# Elegimos el modelo con mejor F1 a 0.5 para el análisis de errores
probs <- list(Ridge = prob_ridge, Lasso = prob_lasso, `Random Forest` = prob_rf)
mejor <- comp_05$Modelo[which.max(comp_05$F1)]
prob_mejor <- probs[[mejor]]

pred_mejor <- factor(ifelse(prob_mejor >= 0.5, "Pobre", "No_pobre"),
                     levels = c("Pobre", "No_pobre"))
cm <- confusionMatrix(pred_mejor, y_te, positive = "Pobre")
tab <- cm$table

errores <- tibble(
  Celda  = c("Verdadero positivo (TP)", "Falso positivo (FP)",
             "Falso negativo (FN)", "Verdadero negativo (TN)"),
  Conteo = c(tab["Pobre","Pobre"], tab["Pobre","No_pobre"],
             tab["No_pobre","Pobre"], tab["No_pobre","No_pobre"]),
  `Significado en focalización` = c(
    "Hogar pobre correctamente identificado (recibe el apoyo)",
    "Hogar no pobre marcado como pobre (error de inclusión)",
    "Hogar pobre no detectado (error de exclusión, el más costoso)",
    "Hogar no pobre correctamente identificado"
  )
)
kable(errores, caption = paste("Análisis de errores —", mejor, "(umbral 0.5)"))
```

## Curvas ROC y AUC

```{r roc}
roc_ridge <- roc(y_te, prob_ridge, levels = c("No_pobre", "Pobre"), direction = "<")
roc_lasso <- roc(y_te, prob_lasso, levels = c("No_pobre", "Pobre"), direction = "<")
roc_rf    <- roc(y_te, prob_rf,    levels = c("No_pobre", "Pobre"), direction = "<")

auc_tab <- tibble(
  Modelo = c("Ridge", "Lasso", "Random Forest"),
  AUC = round(c(auc(roc_ridge), auc(roc_lasso), auc(roc_rf)), 4)
)
kable(auc_tab, caption = "AUC por modelo")

p_roc <- ggplot() +
  geom_path(aes(1 - roc_ridge$specificities, roc_ridge$sensitivities, color = "Ridge"), linewidth = 1) +
  geom_path(aes(1 - roc_lasso$specificities, roc_lasso$sensitivities, color = "Lasso"), linewidth = 1) +
  geom_path(aes(1 - roc_rf$specificities,    roc_rf$sensitivities,    color = "Random Forest"), linewidth = 1) +
  geom_abline(linetype = "dashed", color = "gray60") +
  scale_color_manual(values = c("Ridge" = AZUL, "Lasso" = "#A23B72", "Random Forest" = AZUL2)) +
  labs(title = "Curvas ROC", x = "1 - especificidad", y = "Sensibilidad (recall)", color = "Modelo") +
  coord_fixed() + theme(legend.position = "bottom")

ggsave("outputs/roc.png", p_roc, width = 8, height = 5, dpi = 150)
p_roc
```

---

# Ajuste de umbral

```{r umbral}
# El umbral óptimo por Youden para el mejor modelo. En focalización, este umbral
# es la palanca de política: bajarlo reduce errores de exclusión (más recall);
# subirlo reduce errores de inclusión (más precisión).
roc_mejor <- roc(y_te, prob_mejor, levels = c("No_pobre", "Pobre"), direction = "<")
umbral_opt <- as.numeric(coords(roc_mejor, "best", best.method = "youden",
                                ret = "threshold", transpose = FALSE)$threshold[1])
if (is.na(umbral_opt)) umbral_opt <- 0.5

comp_umbral <- bind_rows(
  evaluar(prob_mejor, y_te, 0.5,        paste(mejor, "(0.5)")),
  evaluar(prob_mejor, y_te, umbral_opt, paste0(mejor, " (", round(umbral_opt, 2), ")"))
) %>% mutate(across(where(is.numeric), \(x) round(x, 4)))

kable(comp_umbral, caption = "Efecto del ajuste de umbral en el mejor modelo")
```

---

# Importancia de variables

```{r importancia}
imp <- importance(rf_model)
imp_df <- data.frame(Variable = rownames(imp),
                     Importancia = imp[, "MeanDecreaseGini"]) %>%
  arrange(desc(Importancia)) %>%
  slice_head(n = 15)

p_imp <- imp_df %>%
  mutate(Variable = reorder(Variable, Importancia)) %>%
  ggplot(aes(Importancia, Variable)) +
  geom_col(fill = AZUL) +
  labs(title = "Top 15 variables (Random Forest)",
       x = "Mean Decrease in Gini", y = NULL)

ggsave("outputs/importancia.png", p_imp, width = 8, height = 5, dpi = 150)
p_imp
```

```{r lasso-selecciona}
# Qué variables conserva Lasso (las que no manda a cero)
coef_l <- coef(cv_lasso, s = "lambda.min")
sel <- data.frame(Variable = rownames(coef_l)[which(coef_l[, 1] != 0)])
sel <- sel[sel$Variable != "(Intercept)", , drop = FALSE]
cat("Lasso conservó", nrow(sel), "variables (mandó el resto a cero).\n")
```

---

# Conclusiones e implicaciones de política

```{r resumen-final}
kable(comp_05, caption = "Resumen comparativo de los tres modelos (umbral 0.5)")
```

**Qué encontramos.** Los tres modelos (Ridge, Lasso y Random Forest) predicen la pobreza del
hogar a partir de características estructurales, sin usar el ingreso. El Random Forest suele
capturar mejor las no linealidades, mientras que Lasso aporta interpretabilidad al seleccionar
un subconjunto de variables. Según la importancia del Random Forest, las señales más fuertes
son las horas promedio trabajadas, la formalidad y protección social del hogar (proporción de
cotizantes a pensión y al régimen contributivo, índice de formalidad), la edad promedio y la
composición del hogar. La educación del jefe y el hacinamiento también aportan, aunque con
menor peso relativo.

**Implicaciones de política.** El modelo funciona como instrumento de focalización de apoyo
educativo. El umbral de decisión es la palanca: un umbral bajo prioriza el recall (menos
errores de exclusión, es decir, no dejar por fuera a hogares vulnerables) a costa de más
errores de inclusión; un umbral alto hace lo contrario. La elección depende del costo relativo
de cada error y del presupuesto del programa de becas.

**Limitaciones.** Es un modelo predictivo, no causal. La pobreza monetaria es solo una
dimensión de la vulnerabilidad. Y el desempeño depende de la calidad y vigencia de la GEIH,
por lo que requeriría reentrenamiento periódico.

---

# Apéndice: información de sesión

```{r session}
sessionInfo()
```
